臺灣高等法院民事判決　　　　　　　　　 96年度建上字第4號
上　訴　人　戊○○
訴訟代理人　蔡樹基律師
　　　　　　丁○○
被上訴人　　壬○○
訴訟代理人　黃虹霞律師
上列當事人間請求損害賠償事件，上訴人對於中華民國95年11月
30日臺灣板橋地方法院95年度建 (一)字第5號第一審判決提起上
訴，本院於96年6月12日言詞辯論終結，判決如下：
    主  文
上訴駁回。
第二審訴訟費用由上訴人負擔。
    事實及理由
一、上訴人起訴主張：伊與訴外人鍾玉嬌、辛○○、乙○○、姜
    玉蘭、庚○○、己○○、甲○○等8人，就於坐落臺北市○
    ○區○○段3小段1 3-1等4筆地號土地上興建集合住宅及附
    屬空間之設計監造部分，於民國（下同）91年2月2日與被上
    訴人簽立建築設計委任契約書（下稱系爭委任合約）委託被
    上訴人負責辦理。並於91年6月22日經全體住戶一致同意委
    託設計之內容，即地下一樓及一樓為停車場，二到六樓是住
    家，二到六樓坪數都一樣，平面圖也都一樣。詎被上訴人嗣
    於同年7月31日擅自以不同之平面圖，向臺北市政府工務局
    申請建照，待建照核准後始於9月21日住戶會議出平面圖供
    住戶參考，而未加說明，亦未另行徵得全體住戶或伊同意，
    嗣經伊發現所分得門牌號碼臺北市○○區○○路7段69巷
    25-1號6樓房屋（下稱系爭房屋）內部隔間等與委託設計之
    內容迥異，權狀面積短少約3坪、樓層高度僅2.75公尺，低
    於其他樓層之2.9公尺，室內隔間由3房變更為2房及1間儲藏
    室，且其中1房又因面積縮減且隔間不正而無法正常使用等
    重大瑕疵。被上訴人未依委任契約書及91年6月22日全體住
    戶一致同意之委託設計內容為給付，核屬不完全給付中之瑕
    疵給付類型且可歸責，又因被上訴人所為瑕疵給付不能補正
    ，且侵害伊之權利，伊除依民法第227條、232條規定請求被
    上訴人負債務不履行損害賠償責任外，並得依民法第184條
    第1項前段、第2項本文等規定請求被上訴人負損害賠償責任
    。而系爭房屋因被上訴人違規設計不當等瑕疵，致6樓房屋
    之交易價值較同棟其他2~5樓房屋減少新臺幣（下同）150
    萬至200萬元等情。因求為判決：(一)被上訴人應給付上訴人
    200萬元，及自起訴狀繕本送達之翌日起至清償日止，按年
    息百分之五計算之利息。(二)願供擔保，請准宣告假執行。
二、被上訴人則以：
（一）本件建物為原建物於921地震受損後依「臺北市921地震災
      後合法建築物重建審查作業要點」重建之新建築物，該建
      物在921地震前為地上5層，地下僅一小部分基地開挖且無
      停車場，每一層之建物登記面積均約為48坪，全棟共計
      778.76平方公尺之普通無電梯之老舊建物，上訴人原為第
      1 層建物所有權人，第5層建物則為訴外人乙○○所有，
      其他樓層為甲○○等人所有。921地震後，上訴人等全棟
      建築物之區分所有權人全體原已委託訴外人陳信齊建築師
      依「臺北市921地震災後合法建築物重建審查作業要點」
      第4點規定設計重建地上5層、地下一整層（全開挖），每
      一層建物面積約為48坪之建築物，並已於90年4月18日領
      得90年建字第115號建造執照。但上訴人及其他區分所有
      權人希望能依上開作業要點獲重建之更大利益，而委託伊
      另為其規劃設計。查陳信齊建築師原設計之建築物，係擬
      按照原樓層數之地上面積、高度原樣，但地下一層增加開
      挖面積興建，如果原地上樓層數不變，則陳信齊建築師之
      設計已達極限。唯一可增加地上建物面積之方法為增加興
      建地上一層，但該地上第一層依規定僅得作為增設停車空
      間使用，且2至6層樓每一層樓後院需採截角設計，每層樓
      面積由約48坪縮小為約45坪。上訴人與其他區分所有權人
      因攸關自身利益，且已有委請陳信齊建築師設計之經驗，
      對921災後重建相關規定及建築設計具備相當知識，乃自
      行計算規劃提出2至6層樓每一層樓後院不截角，且除第6
      層外，每一層樓仍維持48坪，6樓退縮（少於48坪）之要
      求，關於第6層退縮部分，則決議於領得使用執照後再為
      二次施工，使第6層面積與第2至5層同。上訴人並因選擇
      第6層樓，而與其他區分所有權人達成少分擔興建費用20%
      之協議。伊乃在上訴人及其他區分所有權人一致同意下，
      以按第6層退縮之設計圖申領建造執照，上訴人實已知悉
      及同意第6層退縮設計。縱上訴人不知情，但依重建條例
      規定，其他重建住戶之決議亦有拘束上訴人之效力，伊依
      重建住戶多數決議處理，並不生違背設計、監造契約或侵
      權行為之問題。
（二）伊為建築師，受全體區分所有權人委託設計及請領建築執
      照，只負責為上訴人及其他區分所有權人依法取得建造執
      照及使用執照，不參與二次施工，故伊只需依上訴人及其
      他區分所有權人之上述指示為其等申請地上6層，地下1層
      ，地上及地下第1層為停車空間，地上第2至5層為約48坪
      ，地上第6層退縮之符合建築法令規定之建築執照及經核
      准之設計圖。嗣全體區分所有權人發包由訴外人全久營造
      公司興建，該設計圖並作為公證工程營造契約之附圖，依
      上訴人所提2至6樓興建分析，可知上訴人明知依伊之設計
      若為地上6層且每一層樓均同，其坪數只能為45坪。嗣係
      區分所有權人會議決議指示每一層樓面積增為48坪，第6
      層退縮及該退縮部分由區分所有權人於使用執照領得後由
      住戶自行二次施工補足。系爭大樓之區分所有權人合意採
      第6層為退縮設計，則伊依其指示處理本件大樓設計工作
      ，已依債之本旨給付，沒有違背職務之行為，更無侵權行
      為之可言。且上訴人已因本件重建獲得價值最高之頂樓，
      並由原應增加負擔13%建造費用，改成減付20%建造費用，
      已受有減少負擔33%營建費用折合100萬元之利益，並未受
      損害。且由重建前每一層約48坪無停車空間之老舊無電梯
      5層建物。變為地下1 層，地上6層有共2整層停車空間及
      防空避難室之有電梯全新建物，並分得登記面積即達
      68.23坪有電梯，有停車空間之全新建物，確已得極大利
      益。另二次施工係重建住戶自行約定及自行處理，不在伊
      受任設計監造範圍，若有爭議，應由重建住戶自行解決，
      與伊無關，不生伊違反建築法侵權之問題。上訴人縱因與
      營造商或其他重建住戶間之爭議而受有損害，亦與伊無關
      。上訴人以伊未依債務本旨為給付，依屬債務不履行及侵
      權行為法律關係請求伊損害賠償，為無理由等語，資為抗
      辯。
三、原審判決駁回上訴人之訴，上訴人不服，提起上訴，其上訴
    聲明為：(一)原判決廢棄。(二)被上訴人再給付上訴人200萬元
    ，及自起訴狀繕本送達翌日起至清償日止按年息百分之五計
    算之利息。(三)第一、二審訴訟費用由被上訴人負擔。被上訴
    人答辯聲明為：上訴駁回。第二審訴訟費用由上訴人負擔。
四、本件上訴人主張與訴外人鍾玉嬌、辛○○、乙○○、姜玉蘭
    、庚○○、己○○、甲○○等8人，就坐落臺北市○○區○
    ○段3小段13-1等4筆地號土地重建集合住宅及附屬空間之設
    計監造部分，於91年2月2日與被上訴人簽立委任合約，委託
    被上訴人負責辦理，又上訴人與其他區分所有權人於91年6
    月22日區分所有權人會議中決議採地下1樓、地上6樓之設計
    ，原1樓住戶上訴人搬到6樓，將1樓改做停車場設計，2樓至
    6樓之面積均相同，且6樓房屋並無後陽台成截角之退縮設計
    。惟被上訴人於91年7月31日向建管處送件聲請建造執照時
    ，所提出之6樓平面圖卻有後陽台截角之退縮設計之事實，
    有委託契約書、91年6月22日區分所有權人會議記錄，及91
    年9月22日區分所有權人會議附件二平面圖在卷可稽（見原
    審卷第41至46頁、外放證物第55至58頁、第74頁），並為被
    上訴人所不爭，自堪信為真實。至上訴人主張被上訴人未依
    委任契約書及91年6月22日全體住戶一致同意之委託設計內
    容為給付，為不完全給付且不能補正，侵害其權利，應依民
    法第227條、第32條、第184條第1項前段、第2項賠償其因被
    上訴人違規設計不當等瑕疵，致其所有6樓房屋之交易價值
    減損之損害，則為被上訴人所否認，並以前開情詞置辯。是
    本件兩造之爭點厥為：被上訴人改以第6層退縮之設計圖聲
    請建造執造，是否依區分所有權人會議決議而為？上訴人是
    否知悉？經查：
（一）查91年1月26日會議記錄(一)會議討論事項記載：「1.草圖
      ：由建築師初步規劃之草圖如附件一。2~6樓平面圖部
      分：25-1號後陽台成截角部分將可於合約中載明取得使用
      執照後，予以補齊。」，有該次會議紀錄及所附平面圖在
      卷可稽（見外放證物第21、23頁），而「在之前91年1月
      26日會議中，建築師有指著另棟建築提到二次施工的問題
      。我在會議紀錄中有記載25之1號陽台呈斜角部分，並以
      附圖（即外放證物23頁附圖）打斜線表示要二次施工的部
      分」、「（請問證人外放證物23頁附圖之斜角是只有6樓
      還是2到6樓都有？）斜線是我畫的，當時建築師是指著別
      棟建築的屋頂跟我們解釋，所以有斜角的部分是指頂樓，
      因為我只有23頁的圖，所以直接畫在上面」等情，亦經證
      人即負責會議紀錄之石士芳證述在卷（見本院卷第97、98
      頁），證人丙○○亦證稱建築物有指著別的房子解說6樓
      要內縮，招標時也有說，會議時也有提到要二次施工，二
      次施工的費用就包含在發包的金額中等語（見本院卷第95
      頁背面、第96頁），核相符合，被上訴人主張系爭大樓住
      戶決議6樓採後陽台退縮設計，領得使用執照後再以二次
      施工之方式，使6樓面積與第2至第5樓同，尚非全然無據
      。
（二）上訴人雖主張其未參與91年1月26日會議，且91年6月22日
      會議中亦未提及6樓內縮及二次施工，被上訴人應依91年6
      月22日決議之內容申辦建照執照云云。惟查，上訴人及系
      爭大樓其他住戶原已委託陳信齊建築師為地下一層地上五
      層，每一層為48坪之設計。而上訴人雖未參與91年1月26
      日會議，惟會議後不管住戶有沒有參加，都會把會紀錄給
      每一個人等情，已據證人即負責會議紀錄之石士芳結證在
      卷（見本院卷第97頁），上訴人亦自陳「我收到1月26日
      會議紀錄後，我認為25號之1的2樓到6樓每一層都是一樣
      用截角設計」（見本院卷第117頁背面），足見上訴人嗣
      已取得該次會議之紀錄，且知悉其選擇之6樓為有截解之
      退縮設計，需二次施工之事實。至其主張該平面圖是2 樓
      至6樓，其以為2樓到6樓都為截角設計乙節，因該平面圖
      上截角打斜線表示要二次施工部分係證人甲○○所繪，與
      被上訴人無關，且被上訴人係受全體區分所有權人委託依
      區分所有權人會議之決議規劃設計，非得以區分所有權人
      會議不夠精確之會議紀錄，而認被上訴人違背受委託之義
      務。況嗣2樓至5樓不必退縮，並不當然表示6樓亦不必退
      縮，被上訴人既已於91年1月26日會議中說明必須為退縮
      之設計，而經系爭大樓區分所有權人決議採行6樓退縮之
      設計嗣再進行二次施工，則被上訴人依區分所有權人會議
      決議進行設計並申辦建造執照，尚難認有何違背職務、違
      背設計、監造契約，或侵害上訴人權利之故意或過失。
（三）又系爭大樓區分所有權人於被上訴人於取得建造執照後，
      又於91年9月22日召開會議，上訴人亦有出席該次會議，
      被上訴人並於會中提出各樓層之建築平面圖，而其所提6
      樓房屋之平面圖係為退縮截角之設計，有該次會議紀錄附
      卷足憑（見外放卷第67至79頁），則縱認上訴人於收受91
      年1月26日會議紀錄後，並不明瞭區分所有權人會議決議
      採行僅6樓截角退縮嗣再二次施工補足之設計，其至遲於
      參與91年9月22日次會議時，亦應已知悉其選擇之6樓房屋
      係採截角退縮之設計。又上訴人雖否認參與該次會議及收
      受該次會議紀錄，惟該次會議紀錄已記載上訴人為出席者
      之一（見外放證第物67頁），而「上訴人應該有參加91年
      9月22日之會議，因為紀錄個有寫出席」、「（那次會議
      紀錄為何沒有給上訴人簽到？）並不是每次會議都給出席
      人簽到，有時候是忘掉，有時候大家講一講就走了。但事
      後不管有沒有參加，我都會把會議記錄給每一個人」等情
      ，已據證人甲○○證述在卷（見本院卷第97頁），證人癸
      ○○、己○○、庚○○、丙○○，亦均證稱有收到會議紀
      錄（見本院卷第96、98頁背面），上訴人是否未參與該次
      會議及收受該次會議紀錄，非無可疑。況本件重建工程係
      由包含上訴人在內之全體區分所有權人自行發包，並決標
      由全久營造有限公司（以下稱全久公司）承建，且該工程
      契約書並經上訴人及其他區分所有權人全體，與營造商依
      公證法規定至臺灣臺北地方法院公證處公證，全體住戶並
      各持有一份經公證之合約書等情，業經證人甲○○、癸○
      ○、己○○、庚○○、丙○○等證述在卷，上訴人訴訟代
      理人亦陳稱上訴人有去辦理公證並拿一份公證之契約回去
      （見本院卷第98頁背面）。而該工程契約書所附之平面圖
      ，系爭6樓房屋係為退縮截角之設計，亦有工程合約書及
      其附圖在卷足憑（見原審卷第117至125頁），則再退步言
      ，縱認上訴人未參與91年9月22日會議亦未收受該次會議
      紀錄，其於辦理公證持有經公證之工程合約書後，亦已知
      悉其6樓房屋係採截角內縮設計。上訴人主張其於系爭大
      樓蓋好後才知道6樓有截角內縮設計，應無足取。
（四）另上訴人及其餘區分所有權人於委託全久公司重建時，確
      有口頭約定全久公司於重建後領得使用執照後，就系爭第
      6層爭房屋退縮部分再作二次施工，使與同棟第1至5層房
      屋之外觀相同，亦即將系爭房屋截角部分補齊，且就上訴
      人及其餘區分所有權人委託全久公司重建所簽立之工程合
      約，該工程合約所附之各戶面積表，2至6樓之面積均相同
      ，但該工程合約所附之6樓平面圖則有退縮設計（即後陽
      台成截角），惟重建後全久公司並未為6樓房屋作二次施
      工，致6樓房屋之建築面積比該工程合約所附之6樓面積少
      等情，業據證人楊仲生、陳榮盛（即參與競標之廠商）、
      許福祿（即全久公司負責人）證述明確（見原審卷一第
      148至149頁、第233至235頁、原審卷二第4至5頁），上訴
      人訴訟代理人亦稱：與營造廠簽約的時候全部的住戶都在
      場簽名蓋章，契約的附圖依91年9月22日的版本，就是這
      個時候的版本等語（見原審卷一第196頁），且依招標紀
      錄（見外放證物第90、91頁）所載，91年11月30日招標時
      ，被上訴人分別向住戶及營造商講解擬定之工程契約書，
      分發研讀，可見上訴人及其餘區分所有權人於委託全久公
      司重建時，確有口頭約定全久公司於重建後領得使用執照
      後，就系爭第6層房屋退縮部分再作二次施工，使與同棟
      第1至5層房屋之外觀相同，亦即將系爭房屋截角部分補齊
      。
（五）又系爭大樓於取得建造執照後，系爭大樓住戶又請被上訴
      人協助將修正1樓大門由正面進入（見外放證物第114至
      121頁），於工程合約書公證後，復陸續為部分設計之變
      更，嗣負責聯繫之證人甲○○並於92年5月14日傳真申請
      變更設計內容予各住戶，上訴人嗣並傳真回復同意變更：
      1.地下室樓梯移位。2.1樓大間入口移位。3.2樓至6樓（B
      ）戶原廚房管道間取消，有該份傳真在卷可稽（見外放證
      物第155頁），另4樓（A）、（B）戶之廁所並有調整變更
      設計（見外放證物第149、151頁），足見取得建造執照後
      ，被上訴人尚陸續依住戶之要求變更設計，住戶如就該建
      築物之設計有不同意見，應非不可向被上訴人反應請其變
      更，為上訴人所明知。上訴人於知悉所選之6樓之隔間、
      樓高及係採截角退縮之設計後，既未為異議，亦未向被上
      訴人反應請其變更，則被上訴人所為設計顯未違反上訴人
      之本意，上訴人主張被上訴人違背契約義務侵害其權利，
      應非可取。
（六）況本件被上訴人係受系爭重建大樓住戶全體委任處理設計
      監造事務，而按公寓大廈因震災毀損辦理重大修繕者，得
      經區分所有權人二分之一以上及其區分所有權比例合計二
      分之一以上之出席，召開區分所有權人會議，不受公寓大
      廈管理條例第三十一條第一項規定之限制。重大修繕之決
      議，應經全體區分所有權人及其區分所有權應有部分合計
      均超過二分之一同意為之。九二一震災重建暫行條例第17
      條之1第1項定有明文。委任設計之內容非上訴人一人所能
      決定，系爭重建大樓之既經上訴人以外全體區分所有權人
      決議，採取6樓截角內縮之設計嗣再為二次施工，則被上
      訴人依其決議辦理，自無違反設計、監造契約或侵權行為
      之可言。另樓層選擇、工程費負擔及第6層二次施工等事
      宜，係系爭大樓重建住戶自行處理，不在被上訴人設計監
      造之範圍，與被上訴人無涉，上訴人主張被上訴人未依委
      任契約書及全體住戶同意之委託設計內容為給付，侵害其
      權利，其得依債務不履行及侵權行為法律關係，請求被上
      訴人賠償系爭6樓房屋交易價值之減損云云，應非可取。
五、綜上所述，本件上訴人主張被上訴人未依委任契約書及全體
    住戶同意之委託設計內容為給付，並侵害其權利云云，為不
    足採。被上訴人抗辯其係依系爭大樓住戶決議辦理，並無違
    反設計、監造契約或侵權行為，尚屬可信。是則上訴人執此
    主張被上訴人應賠償其系爭6樓房屋交易價值之減損云云，
    自屬無據。從而，上訴人本於債務不履行及侵權行為法律關
    係，請求被上訴人給付200萬元及自起訴狀繕本送達翌日起
    至清償日止按年息百分之五計算之利息，為無理由，不應准
    許。其假執行之聲請亦失所附麗，應併予駁回。原審為上訴
    人敗訴之判決，及駁回其假執行之聲請，並無不合。上訴意
    旨指摘原判決不當，求予廢棄改判，為無理由，應予駁回。
六、本件事證已臻明確，兩造其餘之攻擊防禦方法及所提之證據
    ，經審酌後認均無礙判決之結果，爰不予一一論述。
七、據上論結，本件上訴為無理由，依民事訴訟法第449條第1
    項、第78條，判決如主文。
中　　華　　民　　國　　96　　年　　6 　　月　　26　　日
                    民事第五庭
                        審判長 法  官 陳博享
                               法  官 蔡芳齡
                               法  官 張靜女
正本係照原本作成。
如不服本判決，應於收受送達後20日內向本院提出上訴書狀，其
未表明上訴理由者，應於提出上訴後20日內向本院補提理由書狀
（均須按他造當事人之人數附繕本）上訴時應提出委任律師或具
有律師資格之人之委任狀；委任有律師資格者，另應附具律師資
格證書及釋明委任人與受任人有民事訴訟法第466條之1第1項但
書或第2項（詳附註）所定關係之釋明文書影本。
中　　華　　民　　國　　96　　年　　6 　　月　　27　　日
                               書記官 廖麗蓮
附註：
民事訴訟法第466條之1（第1項、第2項）：
對於第二審判決上訴，上訴人應委任律師為訴訟代理人。但上訴
人或其他法定代理人具有律師資格者，不在此限。
上訴人之配偶、三親等內之血親、二親等內之姻親，或上訴人為
法人、中央或地方機關時，其所屬專任人員具有律師資格並經法
院認為適當者，亦得為第三審訴訟代理人。
